臺灣高等法院臺南分院刑事判決
110年度勞安上易字第618號
上  訴  人  臺灣臺南地方檢察署檢察官
被      告  鄭錦忠


選任辯護人  蘇清水律師
            蘇國欽律師
            黃郁庭律師
上列上訴人因被告違反勞動檢查法等案件，不服臺灣臺南地方法
院110年度易字第70號中華民國110年8月31日第一審判決（起訴
案號：臺灣臺南地方檢察署109年度偵字第21190、21191、23171
號），提起上訴，本院判決如下：
    主  文
上訴駁回。
    事  實
一、緣○○營造股份有限公司（下稱○○營造公司，址設臺南市○市
    區○○里○○000○0號2樓，所犯違反職業安全衛生法第41條第1
    項第2款破壞職業災害現場罪、違反勞動檢查法第34條第1項
    第2款違反停工通知罪，業經原審法院分別科處罰金確定）
    承攬位於臺南市○○區「○○通運股份有限公司○○倉儲新建工程
    」（下稱本案工程），在該工程範圍內僱用勞工從事工作，
    為事業單位。下列人員在系爭工程之分工如下：
  ㈠高義明受僱於○○營造公司擔任協理職務（所犯共同違反勞動
    檢查法第34條第1項第2款違反停工通知罪，業經原審法院判
    處有期徒刑3月確定），受該公司指派負責指揮監督本案工
    程相關事宜。
  ㈡鄭錦忠於民國109年1月至3月間亦同受僱於○○營造公司，擔任
    本案工程之工地主任，負責本案工程工作場所之安全，為上
    開工程場所之實際負責人。
  ㈢黃信陽則受雇於○○○企業有限公司（址設臺南市○區○○里○○街0
    巷00號），於109年1月間受派遣至本案工程接受鄭錦忠指派
    從事現場清潔工作。
二、鄭錦忠在本案工程場所內本應注意工地現場之安全，需防止
    有墜落、崩塌之虞之作業場所引起之危害，本案工程場所樓
    板地面有管道間開口，應設置安全防護設施，以避免現場人
    員不慎墜落，而依當時情形，客觀上並無不能注意之情形，
    竟疏未注意，在本案工程3樓地板留有管道間開口之情況下
    ，竟未設置安全防護設施、標示，僅以木板遮蔽。適黃信陽
    於109年1月17日上午11時32分前某時許，受鄭錦忠指示前往
    該樓層打掃，經過該樓板地面開口處時，不慎踩裂覆蓋開口
    之木板而墜落1樓，因而受有創傷性蜘蛛膜下出血、左側第2
    及3節肋骨骨折併肺挫傷、左側肩胛骨骨折、骨盆骨折、頭
    部外傷合併腦內出血、右側肋骨骨折等傷害。
三、鄭錦忠於黃信陽發生上開職業災害後，旋陪同黃信陽就醫而
    知悉黃信陽因上開職業災害住院治療，詎鄭錦忠明知除必要
    之急救、搶救外，非經司法機關或勞動檢查機構許可，不得
    移動或破壞現場，竟基於違反職業安全衛生法之犯意，逕自
    指揮不知情之現場施工人員，於黃信陽墜落之地面上開開口
    處施作紅磚牆而破壞現場（所犯違反職業安全衛生法第41條
    第1項第2款破壞職業災害現場罪，業經原審法院判處拘役30
    日確定）。
四、勞動部職業安全衛生署南區職業安全衛生中心（下稱南區職
    安衛中心）檢查員黃信章於109年2月5日到本案工程場所實
    施勞動檢查，發現本案工程於高度2公尺以上之機房、RF、3
    樓管道間開口、屋頂開口等場所作業，未設置護欄、護蓋或
    安全網等防護設備，於高差1.5公尺以上之RF施工架場所作
    業時，未設置能使勞工安全上下之設備，使勞工有立即發生
    危險之虞，遂依勞動檢查法第28條第1項規定，以109年2月5
    日勞職南4字第1099400505號停工通知書〔內容略以：通知○○
    營造公司就上開機房、RF、3樓、屋頂、RF施工架工區全部
    ，立即停工改善。停工起迄日期：109年2月5日上午10時起
    至109年3月4日上午10時止。如停工原因已消滅，可填具復
    工申請書並檢附佐證資料，報請復工，經勞動部職業安全衛
    生署查核認可並通知後，始准復工〕，通知○○營造公司停工
    ，上開通知書並由在場之本案工程工作場所實際負責人鄭錦
    忠簽名收受後，轉知本案工程督導高義明。詎鄭錦忠、高義
    明均明知勞動部職業安全衛生署業已以書面通知停工，停工
    原因未消滅前，不得使勞工在停工範圍內作業，竟基於違反
    上開停工通知之犯意聯絡，仍於109年2月5日後應停工之不
    詳時間，要求不知情之現場施工人員在均屬停工範圍之RF開
    口部分完成直立C型鋼之拆除並裝設水平C型鋼上下各1支，3
    樓開口部分則完成部分外牆浪板之裝設。嗣經黃信章於109
    年3月16日前往實施復工檢查時，查悉上情。
五、案經黃信陽訴請及勞動部職業安全衛生署函請臺灣臺南地方
    檢察署檢察官偵查起訴。
    理  由
壹、程序部分　　
一、本院審理範圍
　　被告鄭錦忠、○○營造公司被訴事實欄三違反職業安全衛生法
    第41條第1項第2款之破壞職業災害現場罪，高義明、○○營造
    公司被訴事實欄四違反勞動檢查法第34條第1項第2款、第2
    項之違反停工通知罪，均經原審法院判處罪刑，未據兩造上
    訴而確定。故本案審理範圍為檢察官上訴所指被告鄭錦忠被
    訴事實欄二過失傷害罪，及事實欄四違反停工通知罪部分。
二、證據能力　　
　　原審判決以被告鄭錦忠所犯並非死刑、無期徒刑或最輕本刑
    為3年以上有期徒刑或高等法院管轄第一審之案件以外之罪
    ，被告於準備程序中就被訴事實為有罪之陳述，經告知簡式
    審判程序之旨，並聽取被告、辯護人與公訴人之意見後，依
    刑事訴訟法第273條之1規定，裁定依簡式審判程序審理，並
    諭知依刑事訴訟法第273條之2、第159條第2項之規定，不適
    用傳聞法則有關限制證據能力之相關規定。嗣經檢察官、被
    告鄭錦忠及辯護人於本院審理時對於本判決以下所引用被告
    以外之人於審判外之供述證據，均表示同意列為本案證據（
    本院卷第100、153頁）。本院審酌該證據作成時之情狀，並
    無違法或不當等情形，認為以之作為本案之證據亦屬適當，
    且為證明本案犯罪事實所必要，依刑事訴訟法第159條之5規
    定，自有證據能力。至其餘非供述證據，亦經檢察官、被告
    及辯護人於本院審理時明示同意列為本案證據，且無證據證
    明係公務員違背法定程序所取得，亦無顯有不可信之情況，
    復經本院於審理期日逐一提示而為合法調查，與本案待證事
    實間具相當關聯性，自得據為裁判基礎。
貳、認定犯罪事實所憑之證據及理由
一、上開事實業據被告鄭錦忠於警詢、偵查、原審及本院審理時
    坦承不諱，供述：事發當下沒有通報，有陪同告訴人黃信陽
    就醫，因為怕別的工人不小心再發生意外，叫人來做欄杆圍
    起來。109年2月5日有簽受停工通知，轉交公司，之後有將
    垂直型鋼拆除，並施做水平型鋼，上下共2支，3樓部分是施
    作外牆，是按照工程的進度與計畫，由我指示現場施做的等
    語（109年度他字第1690號〈下稱他1690號）卷第123、125、
    149頁），核與告訴人黃信陽警詢指訴（他1690號卷第51-55
    頁）、證人即○○營造公司代表人吳淑滿警詢、偵查證述（他
    1690號卷第83-89、145-151頁）、證人即○○營造公司協理高
    義明警詢、偵查及原審證述（他1690號卷第101-107、145-1
    51頁，原審卷第145、146、409、421-426頁）及證人即南區
    職安衛中心檢查員黃信章於偵查中具結證述情節，互核相符
    。並有勞動部職業安全衛生署109年3月23日勞職南4字第109
    1014976號函暨所附109年2月5日勞職南4字第1099400505號
    停工通知書、○○營造公司委託授權書各1份；同署109年3月1
    0日勞職南4字第10910094542號函暨所附黃信陽在本案工程
    發生墜落重傷職業災害檢查報告表1份；施作圖及現況對照
    照片13張(他1690號卷第3-5、11-13、31-40頁，109年度他
    字第1400號卷〈下稱他二卷〉第125-130頁)等在卷可資佐證，
    被告於109年2月5日收受停工通知後，確有繼續施作本案工
    程之事實至明。又參照被告鄭錦忠供述及勞動檢查報告，可
    見告訴人踩空墜落之處為3樓，是告訴人供稱其是自4樓摔落
    部分，因無其他證據可佐，尚難憑採。
二、告訴人所受傷害，有臺南市立安南醫院診斷證明書、急診及
    就醫病歷、病情摘要、醫師查復意見及奇美醫療財團法人柳
    營奇美醫院診斷證明書、病情摘要可資佐證(他1690號卷第5
    9、63-79頁，109年度他字第3762號〈下稱他3762號〉卷第129
    -130、133-135頁，109年度偵字第21191號〈下稱偵21191號〉
    卷第41-45頁，原審卷第167-323頁)。又刑法第10條對於「
    重傷害」之定義為「重傷者，謂下列傷害：毀敗或嚴重減
    損一目或二目之視能。毀敗或嚴重減損一耳或二耳之聽能
    。毀敗或嚴重減損語能、味能或嗅能。毀敗或嚴重減損一
    肢以上之機能。毀敗或嚴重減損生殖之機能。其他於身體
    或健康，有重大不治或難治之傷害」，由上開專業醫學意見
    顯示告訴人所受傷勢雖非輕微，但經送醫救治後，在加護病
    房住3天即轉普通病房，意識狀態清醒，可見「創傷性蜘蛛
    膜下出血」及「肺挫傷」非屬嚴重；另肋骨及肩胛骨、骨盆
    骨折部分經癒合後，雖有後遺症，但屬輕微，不至於有重大
    不治或難治之傷害。且柳營奇美醫院醫師出具之病情摘要已
    明確記載「病人（指告訴人）經過治療，其受傷雖有後遺症
    ，但不至於有重大不治或難治的傷害」（他3762號卷第135
    頁），上開關於告訴人傷勢及醫療過程之證據資料，既出於
    治療告訴人傷勢之醫師所作成之判斷，應係本其等專業醫學
    知識所為，在別無反證之情況下，應可採信，故可認告訴人
    之傷勢尚未達前揭闡述之刑法所定義之重傷害。至於告訴人
    所提出「臺南市立安南醫院重大傷病診斷書」、全民健康保
    險重大傷病核定審查通知書(他1690號卷第61頁，原審卷第7
    1頁)其上所載「重大傷病」之定義、用語均與刑法所定義之
    「重傷」不一致，是不能以上開資料認定本件告訴人所受傷
    勢已達刑法定義之重傷程度。復參檢察官就告訴人主張重傷
    請求上訴部分，於上訴書記載「告訴人就此部分請求上訴並
    無理由，惟依現行刑事訴訟法第348條之規定，此部分仍為
    上訴效力所及，不另為駁回請求上訴之聲請」，益徵本案告
    訴人所受傷害未至重傷程度，併此指明。
三、按雇主：指事業主或事業之經營負責人；雇主對下列事項應
    有符合規定之必要安全衛生設備及措施：防止有墜落、物
    體飛落或崩塌之虞之作業場所引起之危害。職業安全衛生法
    第2條第3款、第6條第1項第5款定有明文。其次，勞工安全
    衛生法第28條第1項第1、2款（現修正為職業安全衛生法第4
    1條第1項第1款、第2款）所設之刑罰規定係以「雇主」或「
    工作場所負責人」為處罰對象，而所謂「雇主」，依同法第
    2條第2項規定，係指「事業主」或「事業之經營負責人」而
    言。依現代企業組織所有者與經營者分離之觀念，同法第28
    條第2項「法人犯前項之罪者，除處罰其負責人外，對該法
    人亦科以前項之罰金。」，處罰負責人與法人之兩罰規定旨
    在處罰實際經營人，促其注意勞工之安全與衛生，其所謂「
    負責人」，如該法人非由「事業主」本身經營，自應以實際
    上確有違反該法規定行為之「事業經營負責人」為處罰對象
    （司法院79年3月23日(79)刑廳一字第309號研究意見）。又
    雇主對於高度2公尺以上之屋頂、鋼梁、開口部分、階梯、
    樓梯、坡道、工作臺、擋土牆、擋土支撐、施工構臺、橋梁
    墩柱及橋梁上部結構、橋臺等場所作業，勞工有遭受墜落危
    險之虞者，應於該處設置護欄、護蓋或安全網等防護設備。
    營造安全衛生設施標準第19條第1項亦有明定。被告鄭錦忠
    既然為本案工程承攬人○○營造公司委託授權派駐於本案工程
    場所，且實際為對勞工指派工作之人，已據證人即○○營造公
    司代表人吳淑滿於警詢、偵查中證述在卷（他1690號卷第85
    -87、150頁），並有卷附委託授權書可稽（他1690號卷第13
    頁），被告自為○○營造公司實際在本案工程現場就勞工安全
    負責之人而符合上開雇主之定義，自負有職業安全衛生法第
    6條第1項第5款所定防止勞工墜落、工作處所崩塌之虞所引
    起危害之義務，而依肇事當時狀況以觀，客觀上並無不能注
    意之情事，其明知本案工程樓板有管道間開口，疏未注意妥
    善標示該處，僅以木板掩蓋，未依規定設置護欄、護蓋或安
    全網等防護設備，已據南區勞安衛中心於勞動檢查報告記載
    本件職業災害之「直接原因：罹災者自高度10.5公尺之3樓
    管道間開口處墜落至1樓造成受傷。」、「間接原因：不安
    全狀況：⑴對於高度2公尺以上之3樓管道間開口處場所作業
    ，未於該處設置護欄、護蓋或安全網等防護設備。」，被告
    鄭錦忠顯未踐行上開防止墜落之義務而有過失，告訴人因而
    墜落受傷，所受傷害與被告之過失行為間有相當因果關係，
    被告自應負過失責任至明。
四、從而，本件事證明確，被告鄭錦忠過失傷害、違反停工通知
    犯行，均堪認定，應予論罪科刑。
參、論罪科刑
一、核被告鄭錦忠所為，就事實欄二部分，係犯刑法第284條前
    段過失傷害罪；就事實欄四部分，係違反勞動檢查機構依勞
    動檢查法第28條所發之書面停工通知規定，而犯同法第34條
    第1項第2款之違反停工通知罪。被告鄭錦忠就事實欄四，與
    高義明有犯意聯絡及行為分擔，應依刑法第28條之規定，論
    以共同正犯，且利用不知情之在場工人施工遂行犯行，為間
    接正犯。所犯上開2罪，犯意各別，行為互殊，應予分論併
    罰。
二、維持原審判決之理由
　㈠檢察官上訴意旨略以：本件職業安全事故係因被告身為雇主
    未依相關職業安全衛生規定，在本案工程3樓地面留有開口
    之情況下，未設置安全防護設施、標示，而僅以木板遮蔽，
    致生本案之意外事故，依職業安全衛生之立法意旨，被告就
    本起事故應負起主要責任。告訴人因本件事故所受身體、精
    神上之傷害非輕，而自案發後迄今已1年半有餘，被告仍未
    與告訴人達成和解取得原諒，難認犯後態度良好，原審僅量
    處被告應執行有期徒刑6月，得以1,000元折算1日易科罰金
    ，有過輕之嫌等語。
　㈡惟按刑罰之量定，固屬法院自由裁量之職權行使，但仍應審
    酌刑法第57條所列各款事由及一切情狀，為酌量輕重之標準
    ，並非漫無限制。在同一犯罪事實與情節，如別無其他加重
    或減輕之原因，下級審法院量定之刑，亦無過重或失輕之不
    當情形，則上級審法院對下級審法院之職權行使，原則上應
    予尊重（最高法院85年度台上字第2446號判決參照）。原審
    以被告就事實欄二犯刑法第284條前段過失傷害罪，事實欄
    四犯勞動檢查法第34條第1項第2款違反停工通知罪，均事證
    明確，並審酌被告未依規定設置相關防墜設施，導致告訴人
    受有職業傷害之過失、告訴人傷害程度，被告違反停工通知
    造成在場施作勞工之風險，兼衡其坦承犯行之犯後態度，就
    本案工程之支配程度，暨其犯罪之手段、品行，自述大學畢
    業之智識程度、現待業中、未婚、經濟狀況（原審卷第424
    頁）等一切情狀，就事實欄二過失傷害罪量處有期徒刑5月
    ，就事實欄四違反停工通知罪量處有期徒刑2月，並定應執
    行刑有期徒刑6月，均諭知易科罰金折算標準。本院復審酌
    原審曾安排調解期日，因告訴人未到場而調解無法成立（原
    審卷第95頁），被告於本院仍表達調解之意願，並檢附○○營
    造公司對告訴人家屬表示調解意願之對話訊息（本院卷第81
    -90頁），本院亦曾向告訴人家屬留言轉達被告之調解意願
    ，然因告訴人具狀表示「遭遇《職傷重大傷害期間》家庭再遭
    至《雪上加霜》，實難原諒加害等人之事」、「此職傷受致『
    重大傷害』致損權益《無意願》與被告調解」（本院卷第53、1
    41頁），堪認因告訴人無法原諒被告致難以進行調解程序，
    暨被告於本院陳述現仍待業中，目前靠先前工作收入維生，
    日後準備從事養殖業等情，認為原審認事用法俱無不合，量
    刑亦已以行為人之責任為基礎，斟酌刑法第57條各款所列情
    狀，在法定刑度內，酌量科刑，所定應執行刑符合法律內、
    外部界限及法律規範本旨，亦與定應執行刑之刑罰經濟及恤
    刑目的無違，均稱妥適，檢察官執前詞上訴指摘原審量刑過
    輕，為無理由，應予駁回。
據上論斷，應依刑事訴訟法第368條，判決如主文。
本案經檢察官陳于文提起公訴，檢察官莊士嶔提起上訴，檢察官
陳建弘到庭執行職務。
中    華    民    國   111    年    3     月    15    日
                  刑事第六庭    審判長法  官  張瑛宗
                                      法  官  李秋瑩
                                      法  官  林逸梅
以上正本證明與原本無異。
不得上訴。
                                      書記官  施淑華
中    華    民    國   111    年    3     月    15    日

附錄本案論罪科刑法條 
中華民國刑法第284條
因過失傷害人者，處1年以下有期徒刑、拘役或10萬元以下罰金
；致重傷者，處3年以下有期徒刑、拘役或30萬元以下罰金。

勞動檢查法第28條
勞動檢查機構指派勞動檢查員對各事業單位工作場所實施安全衛
生檢查時，發現勞工有立即發生危險之虞，得就該場所以書面通
知事業單位逕予先行停工。
前項有立即發生危險之虞之情事，由中央主管機關定之。
勞動檢查法第34條
有左列情形之一者，處三年以下有期徒刑、拘役或科或併科新臺
幣15萬元以下罰金：
一、違反第26條規定，使勞工在未經審查或檢查合格之工作場所
    作業者。
二、違反第27條至第29條停工通知者。
法人之代表人、法人或自然人之代理人、受僱人或其他從業人員
，因執行業務犯前項之罪者，除處罰其行為人外，對該法人或自
然人亦科以前項之罰金。